【裁判字號】    92,訴,2126
【裁判日期】    920627
【裁判案由】    返還不當得利
【裁判全文】
臺灣臺北地方法院民事判決                        九十二年度訴字第二一二六號
    原      告  甲○○
    訴訟代理人  乙○○
    被      告  丙○○
              （原名程素美）
右當事人間返還不當得利事件，本院判決如左：
    主  文
被告應給付原告新台幣陸拾陸萬陸仟壹佰零柒元及自民國九十二年六月三日起至清償
日止，按週年利率百分之五計算之利息。
訴訟費用由被告負擔。
本判決於原告以新台幣貳拾萬元供擔保後，得假執行。
    事  實
一、原告方面：
  (一)聲明：如主文所示。
  (二)陳述：鈞院八十七年度民執土字第一五二五號拍賣抵押物強制執行事件，原告所
    有坐落於台北縣土城市○○段溪頭小段三七─六、三七─一八地號持分各二分之
    一，及其上建物建號九七二門牌號碼台北縣土城市○○路○段二○一號，業於民
    國（下同）八十七年十月十九日拍定在案，惟分配表中第二順位抵押權人即被告
    丙○○（原名程素美）所提債權債務關係並不實在，蓋其債權經台灣板橋地方法
    院八十八年度訴字第一五五三號及台灣高等法院八十九年度上字第二一九號確認
    抵押權存在事件中，均遭判決被告敗訴確定，惟被告卻已於八十七年十一月二十
    七日分配受領新台幣（下同）陸拾陸萬陸仟壹佰零柒元之分配款，被告之債權既
    經判決確定不存在，其領得系爭分配款自屬無法律上之原因，乃屬不當得利，依
    民法第一百七十九條、第一百八十四條第一項前段規定，原告自得請求被告返還
    上揭分配款，為此提起本件請求等語。
  (三)證據：提出台灣板橋地方法院八十七年度民執土字第一五二五號分配表、八十八
    年度訴字第一五五三號民事判決、台灣高等法院八十九年度上字第二一九號民事
    判決、民事判決確定證明書（以上均為影本）等件為證。
二、被告方面：
  (一)聲明：原告之訴駁回。
  (二)陳述略稱：當時係以抵押權名義受分配，確實有借一百五十萬元款項予原告，不
    知何以嗣後確認抵押權之訴會敗訴，敗訴後並未上訴云云。
  (三)證據：未提出任何證據資料供本院佐參。
    理  由
一、本件原告起訴主張被告以其為抵押權人身分參與原告所有之不動產拍賣，並經分
    配受償陸拾陸萬陸仟壹佰零柒元，惟被告之抵押權嗣經訴訟後已經確定不存在，
    是其參與分配所領得之分配款已無法律上原因，自應返還原告等語；被告則以其
    所以參與分配係基於抵押權人身分，其並不知抵押權嗣後遭判決確定不存在，惟
    其確實曾借予原告一百五十萬元云云置辯。
二、經查，被告確曾以抵押權人身分，以一百五十萬元債權額參與原告所有坐落於台
    北縣土城市○○段溪頭小段三七─六、三七─一八地號持分各二分之一，及其上
    建物建號九七二門牌號碼台北縣土城市○○路○段二○一號等不動產之拍賣，並
    受有六十六萬六千一百零七元款項之分配，此部分事實為被告所不爭執，並有台
    灣板橋地方法院八十七年度民執土字第一五二五號分配表影本在卷可稽，此部分
    事實應堪認為真實。而關於被告據以參與分配之債權額一百五十萬元部分，因原
    告提起偽造文書刑事告訴，謂系爭抵押權之設定係遭偽造，被告乃因此提起確認
    抵押權存在之訴，惟被告上揭請求經台灣板橋地方法院八十八年度訴字第一五五
    三號民事判決、台灣高等法院八十九年度上字第二一九號民事判決均為不存在而
    駁回在案，並已確定，此部分事實復有上揭判決書影本及判決確定證明書影本等
    在卷可考，是可知，被告對原告所謂之一百五十萬元抵押權自始並不存在，其參
    與分配之地位自屬可議，而被告已經領取分配款六十六萬六千一百零七元，此為
    其自承在卷，是其參與分配時領取分配款之法律上原因既已嗣後不存，其保有此
    部份款項即成為不當得利，原告訴請被告返還系爭款項即有所據，是原告起訴主
    張被告應返還六十六萬六千一百零七元及自起訴狀繕本送達翌日起至清償日止按
    週年利率百分之五計算之利息為有理由，應予准許。
三、假執行之宣告：
    原告陳明願供擔保，聲請宣告假執行，核無不合，爰酌定相當擔保金額准許之。
四、結論：原告之訴為有理由，依民事訴訟法第七十八條、第三百九十條第二項，判
    決如主文。
中      華      民      國    九十二    年      六      月    二十七    日
                                民事第二庭  法  官  汪漢卿
右為正本係照原本作成
如對本判決上訴，須於判決送達後廿日內向本院提出上訴狀
中      華      民      國    九十二    年      六      月    二十七    日
                                            書記官  王  儀


司法院資訊處製作；財團法人民間司法改革基金會備份。
